臺灣高等法院臺南分院刑事判決　　　　　九十年度上更(一)字第五九五號　孝股
　　上訴人即被告　甲○○
右上訴人因偽造文書等案件，不服臺灣臺南地方法院八十七年度易字第三○一八號中
華民國八十八年五月五日第一審判決（起訴案號：臺灣臺南地方法院檢察署八十七年
度偵字第九五五一號），提起上訴，本院判決如左：
    主  文
原判決關於甲○○部分撤銷。
甲○○共同連續意圖為自己不法之所有，以詐術使人將本人之物交付，累犯，處有期
徒刑捌月。扣案之感謝狀貳冊、新安宮標籤貳拾張、新安宮臂章壹個、甲○○所偽
造由總統及副總統頒授之獎狀原本、影本各壹紙暨偽刻「李登輝」及「連戰」之印章
各壹顆均沒收。
    事  實
一、甲○○曾有贓物、詐欺、偽造文書、竊盜、侵占、妨害公務等前科，其中於民國
    （下同）八十五年間因犯竊盜罪，經本院判處有期徒刑二月確定，復於同年亦因
    犯竊盜罪，又經本院判處有期徒刑五月確定，並於八十六年三月間經本院定應執
    行刑有期徒刑六月確定，於八十六年八月十三日執行完畢。猶不知悔改。竟夥同
    黃四海（業經判處拘役五十日，緩刑二年確定）共同意圖為自己不法之所有，並
    基於概括之犯意，連續自八十七年一月間某日起至同年五月間止，在臺南市○○
    路一帶，由黃四海持甲○○所提供之新安宮臂章、臺南市道教團體會員證書等物
    及開立感謝狀之方式，以需建廟經費短缺為由向不特定人募款。甲○○復明知其
    並未經總統及副總統頒授獎狀，竟於八十七年五月間，以不詳方法，偽造內容為
    「新安宮委員會壇主甲○○先生熱心公益殊堪嘉許特頒此狀以資鼓勵」足以証明
    其品性之獎狀一紙（原本），並利用不知情之不詳姓名成年人偽刻總統「李登輝
    」及副總統「連戰」之印章各一顆，而偽蓋於其所上開偽造完成由總統李登輝及
    副總統連戰聯名所出具之獎狀，足以生損害於總統李登輝及副總統連戰。嗣甲○
    ○與黃四海復延續上開不法所有之意圖，並基於概括之犯意，自八十七年五月間
    起仍以上開手法，並由甲○○利用不知情之黃四海持上揭偽造之獎狀影本一紙，
    向不特定人募款，迄於同年八月十六日十三時二十分許，在臺南市○○路五百十
    六巷一百十一號前，黃四海又持甲○○所提供之上開新安宮臂章、新安宮標籤、
    臺南市道教團體會員證書及甲○○所偽造之前揭獎狀影本，向乙○○○詐稱欲建
    廟而募款，致使乙○○○陷於錯誤而交付新臺幣（下同）三百元，合計黃四海、
    甲○○共同向不特定人詐得三千五百元（其中八十七年八月十六日當日共詐得一
    千九百五十元）。嗣經警查獲，並扣得感謝狀二冊、新安宮標籤二十三張、新安
    宮臂章一個、偽造由總統及副總統頒授之獎狀影本一紙暨當日所詐得金額共計一
    千九百五十元等物（其中三百元業已發還乙○○○）。而甲○○偽造由總統及副
    總統頒授之上開獎狀原本一紙放在其住處，於案發之前被人偷走。
二、案經臺南市警察局第五分局移送臺灣臺南地方法院檢察署檢察官偵查起訴。
      理  由
一、訊據上訴人即被告甲○○對於右揭其為新安宮之壇主，而前開新安宮臂章、新安
    宮標籤、臺南市道教團體會員證書、獎狀及感謝狀均為其所有等事實供承不諱。
    惟否認其有何前揭行使偽造特種文書及詐欺等犯行，辯稱：該獎狀係渠以五千元
    購得，渠並不知道該獎狀係偽造的；又渠未叫黃四海去募款，黃四海係趁渠睡覺
    時私自持前開新案宮臂章等件幫忙去募款，合計募款所得三千五百、六百元均用
    於請戲班演戲給神明看，並無詐欺云云。
二、經查：
（一）前揭被告如何自八十七年一月間起夥同黃四海持右開新安宮臂章、標籤等件向
      不特定之人募款詐欺等事實，業據被告甲○○於警訊時自承：「是我拿上開物
      品給黃四海，並叫他到外面向不特定人行騙金錢。」、「（問：黃四海供稱每
      次詐得一千元，你分得四百至六百元？）是的」，「分得的錢花用在新安宮神
      壇香煙及紙錢上了」。「是自八十七年一月份開始迄今」等語甚詳（見警訊卷
      第四頁反面最後第三行起至第五頁第六行止），及同案被告黃四海於警訊中供
      承：「我與甲○○認識將近三年，是他教唆我向不特定人士募捐金錢」、「約
      半年前開始以此方法向不特定人士詐募金錢」、「所得款項每一千元我分得四
      百至六百元不等，其餘由甲○○所得」等語（見警訊卷第三頁反面第九行起、
      ），及同案被告黃四海於偵查中供稱「是甲○○叫我去募款」、「我假藉建廟
      名義募款一千元，甲○○分四百元給我」等語明確（見偵查卷第五頁反面第三
      行起）；並經被害人乙○○○於警訊時指述同案被告黃四海持上開新安宮委員
      會獎狀、道教會團體會員証書等件向其詐財等事實在卷（見警訊卷第六頁反面
      第六行起）。且上開獎狀並非總統府所核發，其上印文亦非總統府所使用等情
      ，亦有總統府第二局八十八年三月二十五日華總（二）發字第八八○○○五九
      四○○號函一份附於原審卷可按（見原審卷第一一三頁），復有贓物認領保管
      單一紙及扣案之感謝狀二冊、新安宮標籤二十三張、新安宮臂章一個、獎狀影
      本一紙及案發當日詐得金額共一千六百五十元可資佐證，足認被告上開自白與
      事實相符。
（二）被告雖以上揭情詞置辯，然查被告於原審供稱：「是我捐獻二次愛心基金會，
      一次五萬元，二次共捐十萬元，到愛心基金會連戰說我有愛心，向他討的，我
      是到台北向他要（獎狀）的等語（見原審卷第十八頁最後第二行起）；於本院
      更審前調查時改稱：獎狀不是我偽造的，我以五千元買的等語（見本院上訴字
      第九四四號卷第三十九頁最後第三行）；又於本院更審前審理時改稱：「是賴
      正雄以愛心基金會名義來募款，我是基於愛心捐錢給他，他弄獎狀來給我，事
      後才知道我也是被騙了」等語（見本院上訴字第九四四號卷第六十三頁第六行
      起）。於本院審理時又稱「那些獎狀是我以五千元向人家買的，我不知道是假
      的」等語（見本院九十年十二月十九日審理筆錄），前後所述獎狀來源不一，
      足見被告上開所辯獎狀之來源均為虛偽，不足採信。
（三）又查被告就該獎狀來源所供均反覆不一而不足採信。而參諸該獎狀抬頭載明為
      「新安宮．．壇主甲○○先生．．」，係就被告「熱心公益」予以表彰，而該
      獎狀原本又係被告所持有，嗣並由同案被告黃四海持該獎狀影本向不特定之人
      募款等情觀之，該獎狀應係被告所偽造，應可認定。再者，該獎狀既非總統府
      所核發，其上印文亦非總統府所使用，已如前述，足認該獎狀上總統「李登輝
      」、副總統「連戰」之印文係被告利用不知情之他人所偽造。另總統依法可授
      與榮典，固為憲法第四十二條所明定，但該獎狀內容既係表彰被告熱心公益，
      顯係做為被告品行之証明，自屬刑法第二百十二條所謂之其他相類之特種文書
      。
（四）前開扣案物品及同案被告黃四海於案發當日所持向不特定人募款之如事實欄所
      述物品均為被告所有且為其提供等情，迭據同案被告黃四海於警、偵訊及原審
      供承甚詳（見警訊卷第三頁反面第六行起、偵查卷第五頁反面最後第五行起、
      原審卷第十九頁第四行起），而同案被告黃四海與被告同住一處，亦為被告所
      不否認，衡情被告黃四海自無構詞誣陷被告之理，應認同案被告黃四海於警、
      偵訊或原審所供被告提供上開扣押証物向不特定人募款或上開扣押証物為被告
      所提供等情節為可採信。而被告既提供上開物品與同案被告黃四海，又豈有不
      知同案被告黃四海對外募款情事之理？又同案被告黃四海於案發時確持上開被
      告所偽造之獎狀影本及其他物品並以建廟為由向被害人乙○○○募款等情，業
      據被害人乙○○○證述在卷，且上開獎狀確係偽造等情，亦如前述。而被告雖
      供稱同案被告黃四海募款所得係用於請戲班來演戲給神明看，並於九十年十二
      月十九日上訴理由狀辯稱同案被告黃四海所募款項，除扣除交通費及餐費外，
      均為新安宮供祭拜神明費用云云，並提出台南市政府感謝狀（附於本院卷）、
      收據等件為証（附於原審卷第七十頁至第八十六頁）。然其所辯不惟與被害人
      乙○○○於警訊指稱同案被告係以建廟為由向其募款詐欺等語不符，且與同案
      被告黃四海於警訊、偵查供稱係以建廟為由募款等情有所不同，而觀之被告提
      出之台南市政府感謝狀係八十九年間之事，已在案發之後；另被告提出之收據
      有些係案發之後，均不足以據為其利之証據。況被告既係新安宮之壇主，該廟
      平日既有祭祀神明，自有該筆花費，尚難以被告所提之收據，即認其確無提供
      同案被告上開扣押物向不特定之人詐財，即上開收據均不足為被告有利之証據
      。
（五）被告於原審雖供稱有意建廟，但除提供十張照片外（見原審卷第二十九頁起至
      三十頁），但並未提供建廟預定地之地主為何人，係承租或買地及如何建廟等
      相關細節之具體證據供法院調查以實其說，且觀之上開照片中亦僅是插著一根
      載明：國泰民安，風調雨順，丁丑年九十二等字之柱子，亦難僅以此即認被告
      甲○○確有建廟之計劃，則同案被告黃四海以建廟為由募款，顯係對不特定人
      施以詐術甚明。
（六）同案被告黃四海雖於原審調查翻異前詞，供稱「（有否在八十七年八月十六日
      在台南市○○路五一六巷一一一號前化緣）因廟要做戲，我去說神明生日要做
      戲」「是甲○○拿給我，他說神明生日要做戲，是我自己去化緣，是我第一次
      去化緣」等語（見原審卷第十八頁反面第七行起至第十九頁五行止）。然同案
      被告黃四海係以建廟為由向被害人乙○○○募款，且同案被告黃四海於案發當
      日警、偵訊時離案發時間較近，記憶清晰，當時被告並不在場，應無誤稱「向
      他人募款事由或用途」之理；嗣於原審調查時非但離案發時間已較遠，且其亦
      係和被告同往開庭，則其供詞不無迴護被告之詞，自應認同案被告黃四海於警
      訊、偵查中之供述是為可採。
（七）被告既明知其所有並提供予同案被告黃四海之獎狀並非總統府所核發，仍交獎
      狀影本由不知情之黃四海以行使向他人募款，自難謂其無行使偽造特種文書之
      犯行，且其上開犯行亦已足以生損害於總統李登輝及副總統連戰至明。是以被
      告前開所辯，無非事後圖卸之詞，不足為採。至證人林天祐於本院更審前證稱
      ：感謝狀是黃四海自己拿出去化緣，我有看到，獎狀是別人拿去賣的，一張五
      千元云云，及證人趙雅君於本院證稱：甲○○基於愛心捐了五千元給愛心基金
      會的人，該人再拿獎狀來給甲○○，所以甲○○也是被騙的云云（均見本院更
      審前之上訴卷第四十八頁至第四十八頁反面止）。參酌前述各情，足見證人林
      天祐、趙雅君之證詞，均係事後故為迴護被告之詞，亦無可採。
（八）末查本件案發後，被告就是否有前開犯行，均能詳細抗辯，對本院所訊問之事
      項亦能清楚回答，其判斷力或精神狀況均與正常人無異，並無精神耗弱或心神
      喪失之情事，其於八十八年七月八日之上訴理由狀辯稱其係殘障人士，係精神
      耗弱之人，尚無足取，本院認無鑑定其精神狀態之必要。
（九）綜上所述，本件事證明確，被告犯行堪以認定。
三、按前開獎狀內容既是表彰被告熱心公益因而特予頒發獎狀以資嘉許，是以該獎狀
    自屬刑法第二百十二條之其他相類之特種文書。被告利用不知情之同案被告黃四
    海，提供該獎狀與同案被告黃四海以資向不特定之人募款，足以生損害於總統李
    登輝及副總統連戰，核其所為係犯刑法第二百十六條、第二百十二條之行使偽造
    特種文書罪；再按「偽造公印，刑法第二百十八條既有獨立處罰之規定，且較刑
    法第二百十二條之處罰為重，則於偽造刑法第二百十二條之文書，同時偽造公印
    者，即難僅論以該條之罪，而置刑法第二百十八條處刑較重之罪於不問」，司法
    院大法官會議釋字第八十二號著有解釋。則刑法第二百十七條第一項之法定刑較
    之同法第二百十二條為重，被告利用不知情之人盜刻總統「李登輝」、副總統「
    連戰」之印章各一顆，並蓋於前開偽造之獎狀上，而上開印章之印文亦非總統府
    所使用之印章，自非公印。核被告此部分犯行，另犯刑法第二百十七條第一項之
    偽造印文罪。又被告意圖為自己不法之所有，以詐術向不特定人募款，核其所為
    係犯刑法第三百三十九條第一項之詐欺取財罪。被告利用不知情之人偽刻總統「
    李登輝」及副總統「連戰」之印章各一顆，利用同案被告黃四海行使該偽造之特
    種文書，均為間接正犯。被告偽造特種文書之低度行為為行使之高度行為所吸收
    ，不另論罪。被告所犯刑法第二百十七條第一項偽造印文罪、行使特種文書罪與
    詐欺取財三罪間，有方法、結果之牽連關係，為牽連犯，應依刑法第五十五條規
    定論以較重之詐欺取財罪處斷。又被告與黃四海二人間就詐欺罪部分有犯意聯絡
    及行為分擔，為共同正犯。被告偽造印文罪及行使偽造特種文書罪部分雖未據公
    訴人起訴，然與前開公訴人起訴之詐欺取財罪間具有牽連犯之裁判上一罪關係，
    為起訴效力所及，法院自應併予審究，附此敘明。又被告先後多次詐欺取財犯行
    ，及利用同案被告黃四海多次行使特種文書犯行，時間均緊接，犯罪構成要件分
    別相同，顯均係基於概括之犯意反覆為之，應依連續犯之規定分別論以一罪，並
    均加重其刑。再被告前先於八十五年間因犯竊盜罪，經本院判處有期徒刑二月確
    定，復於同年亦因犯竊盜罪，再經本院判處有期徒刑五月確定，並於八十六年三
    月間經本院定應執行刑有期徒刑六月確定，於八十六年八月十三日執行完畢，有
    本院被告全國前案查註紀錄表在卷可按，其於五年之內再犯本件有期徒刑以上之
    罪，為累犯，應依法遞加重其刑。
四、原審就被告部分予以論罪科刑，固非無見，惟（一）同案被告黃四海係以偽造之
    總統及副總統頒授之獎狀影本持向不特定人募款時被發覺詐欺，原判決未予敘明
    ；（二）且扣案及諭知沒收偽造之總統及副總統頒授之獎狀一紙，未敘明係原本
    或影本，均有未洽。被告上訴意旨否認犯罪，指摘原判決不當，雖不足採，但原
    判決既有上開未洽之處，無可維持，應由本院將原判決被告部分撤銷改判。爰審
    酌被告前科累累，素行不良，其犯罪之動機、目的、手段、所生危害，且犯罪後
    尚飾詞卸責之態度等一切情狀，分別量處如主文所示之刑，以資懲儆。又被告所
    偽造之前開「李登輝」及「連戰」印章各一顆，雖未扣案，然不能證明亦已滅失
    ，不問屬於被告所有與否，爰依刑法第二百十九條之規定沒收之。又扣案之感謝
    狀二冊、新安宮標籤二十三張、新安宮臂章一個及前開偽造之獎狀之公文書影本
    一紙均為被告所有，業據其供承在卷，且均為被告與黃四海等犯前開犯行所用之
    物，爰均依刑法第三十八第一項第二款之規定宣告沒收之。而前開偽造之獎狀之
    特種文書原本一紙雖未扣案，但據被告於本院更審前供稱該偽造之獎狀原本，於
    案發前已被人偷走等情在卷，顯無證據證明該偽造之獎狀原本已滅失而不存在，
    雖屬被偷，然其所有權仍屬被告，且為其犯罪所用之物，依刑法第三十八第一項
    第二款之規定宣告沒收之。又案發當日詐得金額一千六百五十元，非被告或共犯
    黃四海所有，爰不另為沒收之諭知，併此敘明。
據上論斷，應依刑事訴訟法第三百六十九條第一項前段、第三百六十四條、第二百九
十九條第一項前段，刑法第二十八條、第五十六條、第二百十六條、第二百十二條、
第二百十七條第一項、第三百三十九條第一項、第五十五條、第四十七條、第二百十
九條、第三十八條第一項第二款，罰金罰鍰提高標準條例第一條前段，判決如主文。
本案經檢察官吳忠賢到庭執行職務。
中      華      民      國    九十一    年      一      月      二      日
                                     臺灣高等法院臺南分院刑事第五庭
                                              審判長法官  鄭  文  肅
                                                    法官  王  浦  傑
                                                    法官  陳  珍  如
右正本證明與原本無異。
不得上訴。
                                              法院書記官  周  美  莉
中      華      民      國    九十一    年      一      月      三      日
附錄：本判決論罪科
刑法第二百十二條：偽造、變造護照、旅券、免許證、特許證及關於品行、能力、服
                  務或其他相類之證書、介紹書，足以生損害於公眾或他人者，處
                  一年以下有期徒刑，拘役或三百元以下罰金。
刑法第二百十六條：行使第二百十條至第二百十五條之文書者，依偽造、變造文書或
                  登載不實事項或使登載不實事項之規定處斷。
刑法第二百十七條第一項：
                  偽造印章、印文或署押，足以生損害於公眾或他人者，處三年以
                  下有期徒刑。
刑法第三百三十九條第一項：
                  意圖為自己或第三人不法之所有，以詐術使人將本人或第三人之
                  物交付者，處五年以下有期徒刑、拘役或科或併科一千元以下罰
                  金。
